【裁判字號】    92,易緝,251
【裁判日期】    920609
【裁判案由】    偽造文書
【裁判全文】
臺灣臺中地方法院刑事判決                        九十二年度易緝字第二五一號
    公  訴  人  臺灣臺中地方法院檢察署檢察官
    被      告  乙○○
右列被告因偽造文書案件，經檢察官提起公訴（八十八年度偵字第二一六三八號），
本院判決如左：
    主  文
乙○○幫助行使變造之國民身分證及退伍證遺失證明書，足以生損害於公眾，累犯，
處有期徒刑肆月，如易科罰金，以佰元折算壹日。
    事  實
一、乙○○前於民國八十四年間因賭博案件，經臺灣彰化地方法院判處有期徒刑三月
    ，如易科罰金以三百元折算一日確定，於八十五年九月二十三日易科罰金執行完
    畢。嗣於八十六年間又因賭博案件，經臺灣桃園地方法院判處有期徒刑六月，如
    易科罰金，以三百元折算一日，雖提起上訴，仍經臺灣高等法院駁回上訴確定，
    並於八十六年二月十三日易科罰金執行完畢。
二、緣甲○○（另經本院以八十八年度易字第三九四六號判處有期徒刑一年六月，臺
    灣高等法院臺中分院以九十年度上訴字第七二號駁回上訴確定）於八十八年八月
    間在該期跳蚤市場周刊上見有廣告登載：「你急需用錢嗎？我幫你解決困難，賺
    別人賺不到的錢，陳先生0000000000」等語，經甲○○以上開電話連
    絡後，得知係從事收購國民身分證、戶口名簿、退伍令、兵役證書等證件，加以
    變造後，再持以申請護照、辦理簽證，以提供大陸偷渡來台人民以合法途徑返回
    大陸或出境至其他國家之不法行為，甲○○為圖私利，與該姓名、年籍不詳自稱
    「陳先生」、綽號「阿源」（起訴書記載「阿原」）之成年男子，為使大陸偷渡
    來台人民非法出境，竟基於共同概括之犯意聯絡，由甲○○自同年九月間起，陸
    續在自由時報刊登徵求人頭之廣告，並以0000000000號電話為聯絡工
    具，以每人份證件新臺幣（下同）二萬元之代價徵求人頭收購證件。乙○○於八
    十八年九月間，閱報後，即撥打0000000000號電話與甲○○聯繫，經
    甲○○告知有人需要他人之國民身分證、戶口名簿及退伍證遺失證明書等證件，
    以辦理護照及出國手續，凡能提供個人前開三項證件者，即可獲取新臺幣（下同
    ）二萬元之報酬。乙○○明知如提供個人前開三項證件予甲○○，甲○○將持以
    變造，作為他人申辦護照、出國手續之用，竟因缺錢花用，而基於幫助甲○○行
    使變造特種文書之犯意，與之相約於同年十月五日十四時許，在臺中公園交付個
    人之國民身分證、戶口名簿及同屬身分證明之退伍證遺失證明書。甲○○於取得
    上開證件後，即轉交綽號「阿源」之成年男子，並以將乙○○國民身分證及退伍
    證遺失證明書上之照片換貼為姓名年籍不詳男子照片之方式，變造乙○○之國民
    身分證及退伍證遺失證明書，再由甲○○於同年十月六日十六時許，前往設在臺
    中市之「台華旅行社」，將乙○○之戶口名簿及業經變造之國民身分證、退伍證
    遺失證明書等證件，持交不知情之「台華旅行社」職員張翔閔（起訴書誤載為張
    閔），由張翔閔於同年月七日持前開三項證件向內政部警政署入出境管理局臺中
    辦事處申請普通護照及入出境許可而行使變造之乙○○國民身分證及退伍證遺失
    證明書，足以生損害於內政部警政署入出境管理局核發護照及入出境管理之正確
    性。幸經該辦事處承辦人員即時發覺乙○○之國民身分證及退伍證遺失證明書均
    係變造之證件，始否准其申請。嗣於同年月二十二日十七時許，甲○○至臺中市
    ○○路三十之二號一樓「勝景旅行社」領取以變造之卓來興國民身分證及護照（
    均影本）所申請之香港簽證時，當場為警查獲，並循線查悉上情。
二、案經臺中市警察局第二分局報告臺灣臺中地方法院檢察署檢察官偵查起訴。
    理  由
一、訊據被告乙○○對於有於右揭時、地以收取二萬元之代價，將個人之國民身分證
    、戶口名簿及退伍證遺失證明書，交予同案被告甲○○，用以申辦護照，以及證
    人張翔閔持以向外交部入出境管理局臺中辦事處申請普通護照及入出境許可所使
    用之乙○○國民身分證及退伍證遺失證明書上所黏貼之照片並非其本人等事實，
    固均坦承不諱，但矢口否認有何幫助甲○○行使變造特種文書之犯行，辯稱：甲
    ○○並未表示拿取上開證件要做什麼，只說要辦理伊之護照，過二、三天會將證
    件及護照返還，並不知甲○○是要以伊之證件變造申請護照後，供他人使用云云
    。然查：
（一）右揭事實，除有被告乙○○之前開自白可資佐實外，並據同案被告甲○○於警
      訊、偵查及本院八十八年度易字第三九四六號刑事案件審理時均坦承不諱，且
      於被告乙○○經本院發佈通緝緝獲後，在本院審理時，復到庭結證綦詳，有本
      院審判筆錄可考，核與證人張翔閔於警訊及偵查中證述之情節又相符合，並有
      彰化縣員林鎮戶政事務所八十九年七月四日（八九）員鎮戶字第二九０三號函
      附之國民身分證及戶口名簿申請書、內政部警政署入出境管理局八十九年十一
      月十五日（八九）境信函附之普通護照、入出境許可申請書、不准狀況通知單
      、乙○○經變造後之國民身分證及退伍證遺失證明書等件附卷可稽。
（二）被告乙○○雖以前揭情詞置辯，但查，其以電話與同案被告甲○○聯繫時，及
      相約見面交付個人證件時，同案被告甲○○均有明確告知拿取上開證件之用途
      ，係因有人要出國，須以他人之證件及名義辦理護照及出國手續等情，業據同
      案被告甲○○於警訊、偵查及本院八十八年度易字第三九四六號刑事案件審理
      時迭次供述明確；且於被告乙○○經本院發佈通緝緝獲後，又於本案審理時到
      庭堅稱確有明白告知證件用途等語，有本案審判筆錄可憑。被告乙○○復自承
      ：交付證件給同案被告甲○○辦理護照時，自己並無出國之打算等語，有本院
      九十二年五月八日訊問筆錄可考，衡情，當無委託他人申辦護照之理，其既交
      付個人證件任由同案被告甲○○為護照之申辦，又豈有不知所辦得之護照係要
      供他人使用之理？再者，被告乙○○於提供個人證件予同案被告甲○○後，係
      可獲取二萬元之報酬，更與一般委託他人代辦護照而供己使用，係委託人須付
      代辦費予受託人之常情相悖，則被告乙○○對於同案被告甲○○以伊名義申請
      之護照，係要供作他人使用一事，諉稱並不知情云云，顯與事理有違，難以信
      採；同案被告甲○○供述之內容，較符常情，足堪採信。
（三）被告乙○○提供予同案被告甲○○之個人國民身分證及退伍證遺失證明書，既
      經變造為他人相片，並用以申請被告乙○○名義之普通護照及入出境管理，顯
      然有使內政部警政署入出境管理局發生誤以為各該證件上換貼後之相片者即係
      被告乙○○本人，而准其所請之危險，自足對內政部警政署入出境管理局核發
      護照及入出境管理之正確性，產生一定之損害。
（四）被告乙○○提供個人之國民身分證及退伍證遺失證明書予同案被告甲○○，對
      於同案被告甲○○欲以變造之證件供大陸偷渡來台人民以合法途徑返回大陸或
      出境至其他國家而言，顯係提供實質之助力，惟其就所提供之證件係要申辦護
      照供他人使用一節，固有認識，但本身所參與者，僅單純為證件之提供，及獲
      取二萬元之報酬，對於同案被告甲○○後續如何變造該等證件、如何辦理護照
      及入出境許可之手續，以及各該申辦之證件係交付予何人使用等節，均無所悉
      ，則其主觀上只是具有幫助同案被告甲○○之犯意，而無共同犯罪之意思至明
      。
（五）綜上所述，被告乙○○之辯解，既不可取，從而，本件事證明確，被告乙○○
      右開犯行，洵堪認定。
二、按國民身分證係由戶政機關依據相關資料所制作、核發，用於表示特定人之身分
    ，屬於刑法第二百十二條所規定之其他相類證書之一種，最高法院六十八年台上
    字第三六一二號判例可資參照。又按退伍證遺失證明書係由後備軍人管理單位發
    出關於退伍身分證明遺失之證書，其性質亦同。是以同案被告甲○○將所取得之
    被告乙○○之國民身分證、退伍證遺失證明書轉交綽號「阿源」者換貼他人照片
    而變造之，並持以向內政部警政署入出境管理局申請普通護照及入出境許可，足
    生損害於該局核發護照及入出境管理之正確性，核係犯刑法第二百十六條、第二
    百十二條之行使變造特種文書罪；其變造被告乙○○之國民身分證及退伍證遺失
    證明書後，復持以行使，其變造之低度行為為行使之高度行為所吸收，不另論罪
    。至於被告乙○○既提供個人之國民身分證及退伍證遺失證明書予同案被告甲○
    ○，顯係基於幫助同案被告甲○○行使變造特種文書之犯意而為之，所參與者又
    僅屬犯罪構成要件以外之行為，核其所為，係犯刑法第三十條第一項、第二百十
    六條、第二百十二條之幫助行使變造特種文書罪，並應依同法第三十條第二項之
    規定減輕其刑。又被告乙○○前於八十四年間因賭博案件，經臺灣彰化地方法院
    判處有期徒刑三月，如易科罰金以三百元折算一日確定，於八十五年九月二十三
    日易科罰金執行完畢。嗣於八十六年間又因賭博案件，經臺灣桃園地方法院判處
    有期徒刑六月，如易科罰金，以三百元折算一日，雖提起上訴，仍經臺灣高等法
    院駁回上訴確定，並於八十六年二月十三日易科罰金執行完畢等情，有臺灣臺中
    地方法院檢察署刑案資料查註紀錄表、臺灣高等法院被告全國前案紀錄表各一份
    在卷可按，其受有期徒刑之執行完畢，五年以內再犯有期徒刑以上之罪，為累犯
    ，依法加重其刑，並先加後減之。爰審酌被告乙○○提供個人國民身分證及退伍
    證遺失證明書予同案被告甲○○使用，係因本身經濟拮据，貪圖私利，犯罪之動
    機、目的尚屬單純，手段亦稱平和，惟其明知同案被告甲○○取得證件後，係為
    變造供他人申辦護照及入出境許可之用，竟為獲得二萬元之報酬而甘受利用，且
    所得利益非少，所為又足以影響內政部警政署入出境管理局核發護照及入出境管
    理之正確性，幸經該局臺中辦事處承辦人員即時發覺，而未准許所請，所生之損
    害尚微，暨被告於犯後對於犯行未能全盤承認等一切情狀，量處如主文第一項所
    示之刑，並諭知易科罰金之折算標準。
三、末按共同正犯因相互間利用他人之行為，以遂行其犯意之實現，本於責任共同之
    原則，有關沒收部分，對於共犯間供犯罪所用之物，自均應為沒收之諭知。惟幫
    助犯僅係對於犯罪構成要件以外行為為加工，並無共同犯罪之意思，自不適用該
    責任共同原則，對於正犯所有供犯罪所用之物或犯罪所得之物，無庸併為沒收之
    宣告。最高法院八十九年度台上字第六九四六號、八十六年度台上字第六二七八
    號裁判可資參照。查本案被告乙○○所交付予同案被告甲○○之國民身分證及退
    伍證遺失證明書各一張，業因被告乙○○出賣之結果，而不屬被告乙○○所有；
    同案被告甲○○嗣後在各該證件上換貼之男性照片各一張，亦非屬被告乙○○所
    有之物，雖均屬同案被告甲○○所有而供犯罪所用之物，但依前述，被告乙○○
    既僅係基於幫助之意思提供上開證件，為幫助犯，揆諸前揭說明，自無庸在被告
    乙○○之本案中，為沒收之諭知，併此明。
據上論斷，應依刑事訴訟法第二百九十九條第一項前段，刑法第二百十六條、第二百
十二條、第三十條、第四十七條、第四十一條第一項前段，罰金罰鍰提高標準條例第
一條前段、第二條，判決如主文。
中      華      民      國      九十二      年      六     月     九    日
                                臺灣臺中地方法院刑事第二庭
                                    法  官  莊  嘉  蕙
右正本證明與原本無異。
如不服本判決，應於送達後十日內向本院提出上訴狀（須附繕本），上訴於臺灣高等
法院臺中分院。
                                    書記官
中      華      民      國      九十二      年      六     月     九    日
附錄論罪科刑法條
中華民國刑法第二百十六條
行使第二百十條至第二百十五條之文書者，依偽造、變造文書或登載不實事項或使登
載不實事項之規定處斷。
中華民國刑法第二百十二條
偽造、變造護照、旅券、免許證、特許證及關於品行、能力服務或其他相類之證書、
介紹書，足以生損害於公眾或他人者，處一年以下有期徒刑、拘役或三百元以下罰金
。


司法院資訊處製作；財團法人民間司法改革基金會備份。
